【裁判字號】    89,保險上,48
【裁判日期】    900613
【裁判案由】    給付保險金
【裁判全文】
台灣高等法院民事判決    八十九年度保險上字第四十八號
    上  訴  人  甲○○○
    被  上訴人  國泰人壽保險股份有限公司
    法定代理人  劉秋德
右當事人間給付保險金事件，上訴人對於中華民國八十九年九月十九日台灣台北地方
法院八十九年度保險字第五九號第一審判決提起上訴，本院判決如左：
    主    文
上訴駁回。
第二審訴訟費用由上訴人負擔。
    事    實
甲、上訴人方面：
壹、聲明：
一、原判決廢棄。
二、被上訴人應給付上訴人新台幣（下同）伍佰萬元及自八十七年十月一日起至清償
    日止，按年息百分之十計算之利息。
三、第一、二審訴訟費用由被上訴人負擔。
貳、陳述：除與原判決記載相同者外，補稱：
一、自動排檔車輛除排擋係在Ｐ檔或Ｎ檔，並拉起手煞車或腳踩煞車外，縱被保險人
    當時已昏睡或昏迷，車子於腳離煞車板後均會往前行駛，至遇阻擋方會停止，故
    參之証人謝明羲證稱伊發現時車內已都是濃煙，死者已無反應，車子當時仍在慢
    慢向前行駛，偏右斜撞路旁樹木方停止等語之情況，顯示死者已無清醒意識，任
    令汽車自行行駛至遇樹木及水溝受阻擋後方停止，被保險人並無不逃亡或抗拒救
    援之故意行為。
二、系爭事故路段係下坡路段，若被保險人當時已昏迷或昏睡之無意識狀態，致未踩
    煞車時，車子亦會自動向前行駛，至撞及路邊之樹木方會停止，非原審所認定之
    係在被保險人有意識之駕駛下在路邊停車之情形。
三、依法務部法醫研究所九十年四月二十日法醫所九０字第０六八四號函復說明，死
    者既未曾為一氧化碳檢驗，再參之証人謝明羲之証稱：「車內都是濃煙，．．．
    死者無反應。」等語，當時死者極可能已因一氧化碳中毒而昏迷，則原審判決謂
    死者當時仍有意識駕駛，而故意不逃亡云云，顯然為不合事理之推測。
四、被保險人蔡文吉因火燒車意外身亡，經法醫相驗認定死者係：「嚴重燒焦」死亡
    ，足徵其死亡係出於外來（非疾病）、突發事件（非預期之偶發事故），為意外
    原因之死亡至為昭然，依保險契約第二條之約定，被上訴人應負給付保險金之義
    務。至於被上訴人主張死者係故意不逃亡致死，依保險法第二十九條第二項但書
    規定免除給付保險金責任，依舉証責任分配原則，應由主張免責事由之被上訴人
    負舉證責任。原審判決違背上開判例意旨，為相反主張，其判決當然有違背令情
    事，無可維持。
五、澎湖地院檢察署承辦檢察官有關被保險人故意不逃生等推測之詞，不足作為被保
    險人係故意不逃生之証據。
六、被保險人駕駛之二千四百ＣＣ之克來斯勒進口車，依其配備車子行駛後，均會自
    動上鎖，以確保安全，在車外當然無法打開車門，況汽車因不明原因而發生火燒
    車為常有之事，而發生火燒車時，如燒及車內電路，亦會發生車門因電線短路致
    無法開啟之情形。故被上訴人主張被保險人故意反鎖云云，顯無根據。
七、死者早在八十五年二月即購入火燒車輛，並使用在工作上，行李箱底部墊板因經
    常放置汽油而殘遺「可燃性液體沾染」之油漬，職是「後行李箱底部墊板有可燃
    性液體沾染之燒燬」現象，應是死者工作關係經年累月造成之結果，並非死者刻
    意為之。
八、系爭車輛起火燃燒既非人為因素造成，揆諸經驗法則，殊無被保險人於車輛意外
    起火後，突萌生自殺念頭而故意不逃生之理。足證系爭事故之發生純屬偶發意外
    ，被上訴人既無法證明被保險人之死亡確係出於故意自殺行為，依契約第三條即
    應給付上訴人保險金。
九、周嘉發、謝明羲等人之證詞適足以證明渠等在敲打車門或高聲喊叫死者時，死者
    當時已中毒昏迷而無反應，原審卻認為死者尚有意識而故意不逃生云云，此一判
    斷明顯有違經驗法則，確有可議。
參、證據：除援用原審提出者外，補提本院函稿、澎湖縣政府工務局回函、法務部法
    醫研究所回函、火燒車報導等影本為證。
乙、被上訴人方面：
壹、聲明：
一、上訴駁回。
二、第二審訴訟費用由上訴人負擔。
貳、陳述：除與原判決記載相同者外，補稱：
一、被保險人蔡文吉送檢之血液中，除含咖啡因成份外，並未發現含酒精、安非他命
    嗎啡類、氰化物、三環抗抑劑、鎮靜安眠藥劑及其他毒物成份，而咖啡因足以提
    神被保險人自無可能因精神不濟或藥物中毒而昏睡在車內，致火燒車時不自知
    而未能逃生，況且如被保險人蔡文吉係在駕駛中昏睡，依常理判斷，於該汽車撞
    擊路旁樹木時，汽車撞擊之力量亦會使被保險人驚醒，惟被保險人並無反應，足
    見被保險人並非在駕駛中昏睡，是原審認汽車係行進中燃燒，應不致有令其昏睡
    之情形發生，則被保險人在仍有餘裕時間之情形下何以不逃生即有可疑，原審之
    判斷於法自無違誤可言。
二、汽車係由駕駛操控油門及方向盤，始能在道路上行駛，縱該汽車為自排車亦然，
    故汽車能在道路中往前行進中，係由駕駛人員正常操控中為常態之事實，倘在汽
    車行進中駕駛人發生昏睡或昏迷，則為變態之事實，上訴人如主張被保險人蔡文
    吉於駕駛之汽車行進中發生昏睡或昏迷之事實，應負舉證之責。
    理   由
一、本件上訴人起訴主張：上訴人之夫蔡文吉於八十七年四月十日與被上訴人簽定「
    國泰鍾愛一生，終身壽險」契約，蔡文吉為契約之要保人及被保險人，上訴人為
    該保險契約之受益人，該契約內容包括有主契約即壽險保險契約保險金額為一百
    萬元，附加平安保險契約即傷殘死亡保險金額二百萬元，並約定被保險人於該契
    約有效期間身故時，被上訴人按當時總保險金額的三倍給付身故保險金，二者合
    計之保險金額為五百萬元。嗣被保險人蔡文吉於八十七年八月三十一日二十三時
    二十分許，駕駛車號Ｖ０－一五五八汽車行經澎湖縣湖西鄉許家村七三號對面馬
    路邊時，發生火燒車事件，蔡文吉因嚴重燒焦死亡，惟被上訴人拒絕給付保險金
    ，爰依保險契約求為判命被上訴人給付保險金五百萬元及自民國八十七年十月一
    日起至清償日止，按年息百分之十計算之利息。
二、被上訴人則以：本件經台灣澎湖地方法院檢察署相驗結果，認定被保險人蔡文吉
    係於火燒車後故意不逃生而被火燒死，並無他殺嫌疑，其保險事故係被保險人之
    故意行為所致，且依目擊證人周嘉發、謝明羲之證詞及鑑定報告，被保險人蔡文
    吉送檢之血液中除含咖啡因成份外，並未含有其他藥物之成份，而咖啡因足以提
    神，被保險人不可能因精神不濟而昏睡在車內，致火燒車時不自知而未能逃生，
    且蔡文吉之駕駛座下方地板燒燬物含有汽油之成份，其於車輛起火停在路旁後尚
    有幾分鐘之時間足以逃生，惟蔡文吉卻不逃生致燒死在車內，顯見其有故意不逃
    生之情形，依保險法第二十九條第二項但書之規定，被上訴人不負給付保險金之
    義務等語資為抗辯。
三、查上訴人之夫蔡文吉於八十七年四月十日與被上訴人簽定「國泰鍾愛一生，終身
    壽險契約」，上訴人為該保險契約之受益人，該保險契約內容包括有主契約即壽
    險保險契約保險金額為一百萬元，附加平安保險契約即傷殘死亡保險金額二百萬
    元，並依系爭保險契約條款第十四條約定，被保險人於該契約有效期間身故時，
    被上訴人按當時總保險金額的三倍給付保險金，二者（即壽險及平安險）合計之
    保險金額為五百萬元；嗣被保險人蔡文吉於八十七年八月三十一日二十三時二十
    分許，駕駛車號Ｖ０－一五五八汽車行經澎湖縣湖西鄉許家村七三號對面馬路邊
    時，發生火燒車事件，蔡文吉因嚴重燒焦而死亡等情，有上訴人所提出之人壽保
    險單、臺灣澎湖地方法院檢察署函、澎湖縣消防局火災證明書、臺灣澎湖地方法
    院檢察署相驗屍體證明書為證（見原審卷第七頁、第十二頁、第十三頁、第十四
    頁），且為兩造所不爭執，並經原審調閱臺灣澎湖地方法院檢察署八十七年度相
    字第五四號相驗卷宗查核屬實，自堪信為真實。惟被上訴人抗辯被保險人蔡文吉
    係於火災後故意不逃生而被火燒死，並無他殺嫌疑，其保險事故係被保險人之故
    意行為所致，依保險法第二十九條第二項但書之約定，被上訴人不負給付系爭保
    險金之義務云云，故本件應審究之爭點在於被保險人之死亡究係因意外致汽車燃
    燒而無法逃生致死，抑係被保險人故意不 逃生而死亡。經查：
(一)、本件事發時周嘉發於檢察官訊問時證稱：「我是大約在晚上十點許人在許家村一
    處檳榔攤坐著，我看見一部小客車從白沙往馬公沿著澎三號道路（檳榔攤是位在
    馬路旁距候車亭北邊），看見時那輛車後面車尾就冒出很多煙，車子開得很慢，
    那部車繼續開了一百多公尺後就開到道路旁溝停住，車子入道路旁溝後那時就冒
    出火花起來，整個目睹情形大約幾分鐘，都沒有人進出那輛自小客車，發生後我
    們即立刻趕往現場觀看，車後來爆炸，整個車都燒掉，當時在場三、四個人都有
    向那車高聲喊叫，但對方（指車輛內人員）都沒有反應」（見原審卷第九二頁）
    ；證人謝明羲於八十八年九月二日在澎湖縣警察局馬公分局所屬沙港派出所稱：
    「我是至公司加班至二十三時許下班欲返家時在澎三道路許家村七十三號前發現
    對向車道有車輛駛入路旁，當時相距約十公尺，我就停在路旁去查看發生何事，
    靠近時發現後行李箱正在燃燒，但是火勢不大，但是冒出很大的濃煙，我發現車
    內有人坐躺在駕駛座上，我便要開車門欲救其出來，但是車門鎖住無法開啟，我
    因工作關係有攜帶鎯頭便取出欲打破車窗，剛好傳出爆炸聲，我因害怕就在敲下
    之同時就離開，而火勢也因而大起來了，因車輛剛好停在距路燈約一公尺且後行
    李箱又有火光所以尚能查覺車內狀況，．．．車門之把手已有感到熱度但尚不會
    很燙，我在敲車門時車內之人已無反應，當時發現該車由白沙往馬公方向行駛時
    速度很慢，但已經可以看見很大的濃煙．．．」（見原審卷第九五頁），依上開
    證人所述，被保險人所駕駛之自小客車於車尾冒煙時，車速緩慢行駛，且行駛一
    百多公尺才在道路旁水溝停住，如係發生意外交通事故，蔡文吉必然採取緊急應
    變措施，不可能任由車輛緩慢行駛，且該車輛停靠路邊後至車輛冒出火花、爆炸
    燃燒間，尚有數分鐘之逃生時間，其間證人謝明羲並曾上前敲打及開啟駕駛座之
    車門，僅因車門上鎖而無法打開，而車內之人亦無反應，致因車輛爆炸而無法搶
    救，依常理，被保險人如無自殺之傾向，依證人所描述之現場狀況，蔡文吉顯有
    充裕之逃生時間可供逃生，其捨此不為，顯見其確有故意不逃生之決意。
(二)、上訴人雖主張蔡文吉有可能係中毒、昏睡或車門中控鎖故障等意外狀況致無法逃
    生等語，惟依法務部法醫研究所八十七年十一月三日法醫所八七文理字第○四五
    六號函覆鑑定結果（見原審卷第九十七頁），蔡文吉送鑑之血液中發現含Caffei
    ne成份，未發現含酒精、安非他命類、嗎啡類、氰化物、三環抗鬱劑、鎮靜安眠
    藥劑及其他藥毒物成份，而血液中含有咖啡因成分足以使駕駛人提起精神開車，
    並無藥物中毒或一氧化碳中毒等足以使其發生昏迷無法逃生之情形，況被保險人
    所駕駛之車輛係在行駛中燃燒，顯見被保險人在車輛燃燒前尚有意識，方得駕駛
    車輛緩慢行駛達一百公尺之遠，又該車輛行駛時，證人周嘉發、謝明羲等人均目
    擊該車冒出濃煙，而八十七年九月二十三日澎湖縣警察局火災原因調查報告書記
    載其起火原因為：「勘查時發現後行李箱左後方燈座接點插片之燒燬有異於右側
    ，且其中有二片呈現熔接之不正常現象，另後行李箱低部墊板左後方呈現特殊凹
    陷情形，有受可燃性液體沾染之燒燬現象，綜合現場勘查若行李箱內無可燃性液
    體蒸氣僅單獨燈座故障應不足以造成起火，並配合目擊者供述與死者狀況，研判
    不排除有人為因素造成之可能。」設若是意外造成火災，則該起火處在行李箱內
    ，濃煙應會漫佈於汽車內，該濃煙會造成呼吸不暢及身體不適，與一般瓦斯漏出
    未察覺而無法防備者不同，蔡文吉於察覺車體燃燒時，必會馬上停車檢查滅火，
    依常理亦不致吸入過多之濃煙，造成一氧化碳中毒，故上訴人主張死者係因已睡
    著中毒致無法開啟車門云云，係屬推測之詞，顯乏依據。
(三)、上訴人又主張蔡文吉所駕駛之車輛在肇事前其車門中控鎖有故障，有時須由駕駛
    人拉下左側車窗後，再伸手從外開啟車門出去，或須由他人自車外開啟車門，始
    得出去，且該車亦曾要求巨亨汽車公司修理，因送修汽車多，無法立即安排檢修
    等語，並舉證人朱吉井、齊眉眉、陳進達、蔡榮夫等人及證人齊眉眉所提出之維
    修紀錄表等為證，然依臺灣澎湖地院檢察署八十八年十一月八日澎檢朝公字第四
    六四六號致死者家屬函指出，澎湖縣警察局馬公分局刑事案件偵查卷宗內所附巨
    亨汽車公司維修紀錄並無八十七年八月二十七日左前門檢修之記載，證人齊眉眉
    所提之維修紀錄該項維修記載，應係事後加入等語 (見原審卷第七十三頁) 而經
    本院核對該警卷所附維修紀錄，系爭車輛最後一次維修時間為八十七年七月二日
    ，維修項目為「更換節溫器」，零件項目為「水槽、節溫器」等，是臺灣澎湖地
    院檢察署檢察官上開函所為推斷應屬可信，況上訴人主張該車門中控鎖故障，須
    由駕駛人拉下左側車窗後，再伸手從外開啟車門出去，或須由他人自車外開啟車
    門，始得出去云云，然證人謝明羲卻證稱伊於事故發生時曾上前敲打並開啟駕駛
    座之車門，卻因該車門上鎖而無法打開，是齊眉眉所提出之維修紀錄及上訴人上
    開主張，均與證人謝明羲所述情節不符，是上訴人前揭之主張亦不足採信。
(四)、又依內政部消防署火災證物鑑定報告書之記載：送鑑之後行李箱液體後行李箱泡
    棉、後行李箱厚紙板、左前座司機位下方地板燒燬物等證以（靜態頂空分析法用
    活性碳吸附；再用二硫化碳萃取法）將所得之萃取液，注入氣相層析質譜儀鑑析
    後，發現證物均含石油系揮發物質汽油。而澎湖縣警察局火災原因調查報告書之
    結論謂：依現場勘查狀況及火災出動觀察紀錄、目擊者筆錄暨內政部消防署火災
    證物鑑定報告，綜括各項顯示，若行李箱內無可燃性液體蒸氣僅單獨燈座故障應
    不足以造成起火，並配合目擊者供述與死者狀況，研判不排除有人為因素造成之
    可能性（見原審卷第一二八頁），亦認本件火燒車事件並非意外事件而造成。上
    訴人雖主張被保險人蔡文吉後行李箱通常放置工具和少許汽油供工地使用，後行
    李箱被燃燒後有汽油反應，並無何異常之處云云，惟查於火災發生後該車之後行
    李箱僅發現有飲料罐、設計圖及雜物等，並未發現有放置汽油之情事，況火燒車
    時車窗緊閉，縱使油箱爆炸，該油箱內之汽油，亦不可能噴灑至前駕駛座下方，
    故上訴人主張因爆炸致使汽油噴灑至駕駛座下方，亦屬無稽。
(五)、綜上所述，本件依目擊證人周嘉發、謝明羲之證詞、法務部法醫研究所八十七年
    十一月三日法醫所八七文理字第Ｏ四五六號函鑑定結果、內政部消防署火災證物
    鑑定報告書所載、澎湖縣警察局火災原因調查報告書之結論、澎湖地方法院檢察
    署八十八年十一月八日澎檢朝公字第四六四六號函等文件，顯示被保險人確有故
    意不逃生之情形，而檢察官相驗死者屍體結果，亦認死者並無他殺嫌疑，亦有臺
    灣澎湖地方法院檢察署八十八年二月十二日澎檢榮明字第六九六號函可稽。按保
    險人對於不可預料或不可抗力之事故所致之損害，負賠償責任。但保險契約內有
    明文限制者不在此限。保險人對於由要保人或被保險人或其代理人之過失所致之
    損害負賠償責任，但出於要保人或被保險人或其代理人之故意者，不在此限，保
    險法第二十九條定有明文。本件被保險人蔡文吉係於八十七年四月十日與被上訴
    人簽定「國泰鍾愛一生，終身壽險」契約，約定就被保險人蔡文吉之死亡應負給
    付責任，且另外附加就被保險人意外死亡時加付保險金，然此須被保險人係意外
    死亡或就本約部分應非有故意所致之死亡，被保險人蔡文吉雖於八十七年八月三
    十日死亡，然被保險人既有上開故意行為致保險事故發生，依前開規定，保險人
    即被上訴人即不負賠償責任，從而，上訴人請求被上訴人給付保險金五百萬元及
    自民國八十七年十月一日起至清償日止，按年息百分之十計算之利息即為無理由
    ，應予駁回。原審為上訴人敗訴之判決，並無不合。上訴意旨指摘原判決不當，
    求予廢棄改判，為無理由，應予駁回。
四、本件事證已臻明確，兩造其餘攻擊防禦方法，對判決結果不生影響，爰不贅述。
五、據上論結，本件上訴為無理由，依民事訴訟法第四百四十九條第一項、第七十八
    條，判決如主文。
中      華      民      國    九十      年      六      月    十三      日
                                  民事第三庭
                                      審判長法  官  張  宗  權
                                            法  官  吳  秀  美
                                            法  官  陳  永  昌
右正本係照原本作成。
如不服本判決，應於收受送達後二十日內向本院提出上訴書狀，其未表明上訴理由者
，應於提出上訴後二十日內向本院補提理由書狀（均須按他造當事人之人數附繕本）
上訴時應提出委任律師或具有律師資格之人之委任狀；委任有律師資格者，另應附具
律師及格證書及釋明委任人與受任人有民事訴訟法第四百六十六條之一第一項但書或
第二項（詳附註）所定關係之釋明文書影本。
中      華      民      國    九十      年      六      月    十五      日
                                            書記官  劉  美  垣
附註：
民事訴訟法第四百六十六條之一（第一項、第二項）：
對於第二審判決上訴，上訴人應委任律師為訴訟代理人。但上訴人或其法定代理人具
有律師資格者，不在此限。
上訴人之配偶、三親等內之血親、二親等內之姻親，或上訴人為法人、中央或地方機
關時，其所屬專任人員具有律師資格並經法院認為適當者，亦得為第三審訴訟代理人
。


司法院資訊處製作；財團法人民間司法改革基金會備份。
